【裁判字號】    97,易,1282
【裁判日期】    980331
【裁判案由】    侵占
【裁判全文】
臺灣臺南地方法院刑事判決              97年度易字第1282號
公  訴  人  臺灣臺南地方法院檢察署檢察官
被      告  乙○○
選任辯護人  郭家祺律師
上列被告因侵占案件，經檢察官提起公訴（97年度調偵字第215
號），本院判決如下：
    主  文
乙○○無罪。
    理  由
一、公訴意旨略以：被告乙○○於民國94年5月至95年4月底間，
    擔任清水寺管理委員會之總務跟總幹事，掌管寺內之租金收
    入，並以該收入支付寺內雜項開支，並委託丙○○（原經檢
    察官以97年度偵字第11009號追加起訴【本院案號：97年度
    易字第1466號】，嗣經檢察官以書狀撤回起訴）代為登載帳
    簿，而陳祥瑞於該段期間擔任清水寺管理委員會之主任委員
    。詎被告意圖為自己不法之所有，基於侵占之概括犯意，連
    續於附表所示之時間，由丙○○故意記帳錯誤，而乙○○則
    將浮報之如附表所示電鎖、水電費、燈管、壽金等費用侵占
    入己，共侵占清水寺之金錢新臺幣（下同）20,265元。嗣清
    水寺常務監察人鄭筱松發現被告所做帳目不清，始查悉上情
    。因認被告涉犯刑法第336條第2項之業務侵占罪嫌。
二、按犯罪事實應依證據認定之，無證據不得認定犯罪事實；被
    告之自白，不得作為有罪判決之唯一證據，仍應調查其他必
    要之證據，以察其是否與事實相符；又不能證明被告犯罪者
    ，應諭知無罪之判決，刑事訴訟法第154條第2項、第156條
    第2項、第301條第1項分別定有明文；又刑事訴訟法上所謂
    認定犯罪事實之證據，係指足以認定被告確有犯罪行為之積
    極證據而言，該項證據自須適合於被告犯罪事實之認定，始
    得採為斷罪資料；認定犯罪事實所憑之證據，無論係直接證
    據或間接證據，其為訴訟上之證明，須於通常一般之人均不
    致有所懷疑，而得確信其為真實之程度者，始得據為有罪之
    認定，倘其證明尚未達到此一程度，而有合理之懷疑存在，
    復無其他調查途徑可尋，法院即應為無罪之判決，最高法院
    29年上字第3105號、76年臺上字第4986號分別著有判例可資
    參照。
三、檢察官認被告乙○○涉有上開犯行，係以：(一)被告乙○○於
    警詢、偵訊時之供述；(二)告訴人陳祥瑞及告訴代理人池瀛首
    於警詢、偵訊時之指述；(三)證人丙○○於偵訊時之證述；(四)
    清水寺帳冊影本1份；(五)附表所示編號第188、296、377、40
    0號收據等證據，為憑斷依據。
四、訊據被告乙○○對於其於94年5月至95年4月底間，擔任清水
    寺管理委員會之總務跟總幹事，掌管寺內之租金收入，並以
    該收入支付寺內雜項開支，嗣委託丙○○代為登載帳簿，丙○○記帳錯誤，將附表所示電鎖、水電費、燈管、壽金等費
    用登載錯誤，金額共20,265元等情，供認不諱，惟堅詞否認
    有何業務侵占之情事，辯稱：伊叫丙○○記帳，伊之前有先
    寫過1本日記本帳，因為伊的字很草，就要丙○○幫忙重新
    謄寫，丙○○不小心謄寫錯誤；辯護人則以：被告自94年5
    月至95年4月底擔任清水寺管理委員會之總務與總幹事任內
    ，經手之收支共438筆，丙○○並非專業記帳人員，故發生
    謄寫錯誤，並非不可能。被告支出均有收據為憑，若有意侵
    占清水寺公款，理應連同收據一併偽造、變造，以避免收據
    金額與帳目金額不符而容易被查出；又被告於清水寺管理委
    員會之總務與總幹事任內，帳目總收入1,379,383元，總支
    出120餘萬元，如有意侵占豈會只侵占20,265元，況短少之
    金額被告亦已歸還；被告任期內之帳目，在96年5月21日清
    水寺舉行之第五屆第一次信徒大會時，公開討論，提出報告
    ，且在「清水寺管理委員會收支報告表」上，均有主委陳祥
    瑞、總幹事池瀛首及甲○○稅務會計記帳代理人甲○○之簽
    章認可。可見被告經手之帳目並無弊端，純屬丙○○不小心
    謄寫錯誤而已等語，資為抗辯。。
五、得心證之理由
  （一）程序部分－關於證據能力之說明
      1.證人陳祥瑞、池瀛首於警詢之供述，屬被告以外之人審
        判外之言詞陳述，被告乙○○亦否認該供述之證據能力
        ，而該2位證人於本院審理時以證人身分接受交互詰問
        後，認其於警詢中之供述亦無「具有較可信之特別情況
        」，依刑事訴訟法第159條第1項、第159條之3之規範意
        旨，應認證人陳祥瑞、池瀛首警詢中之陳述無證據能力
        。
      2.按證人、鑑定人依法應具結而未具結者，其證言或鑑定
        意見，不得作為證據。刑事訴訟法第158條之3定有明文
        。證人陳祥瑞、池瀛首於偵訊時之證詞未經具結，則依
        前開說明，其上開證言無證據能力，應先敘明。
  （二）實體部分：
      1.被告乙○○於94年5月至95年4月底間，擔任清水寺管理
        委員會之總務跟總幹事，掌管寺內之租金收入，並以該
        收入支付寺內雜項開支，並委託丙○○代為登載帳簿，
        丙○○將附表所示電鎖、水電費、燈管、壽金等費用登
        載金額與收據所載金額不符，金額共20,265元等情，業
        據被告供承不諱，核與證人丙○○證述之情節相符（偵
        Ａ卷第12頁至第14頁、偵Ｃ卷第5頁至第6頁、審理卷第
        85頁至第114頁、第127頁至第131頁、第136頁至第155
        頁），並有清水寺94年5月至95年4月間之帳冊影本1份
        （偵Ａ卷第32頁至第42頁）、附表「憑單號數188號、
        296號、377號、400號」等4張收據之影本（偵Ａ卷第43
        頁）。
      2.依一般經驗法則，若謂附表所示帳目係謄寫錯誤，並非
        不無可能：
        證人丙○○於偵訊時結證稱：（為何將2200元記成22
          000元？）伊因為看錯所以寫錯了（偵Ａ卷第13頁）
          ；復於本院結證陳述：伊幫被告記清水寺帳只有這一
          次，那天伊在看電視，被告說若伊沒事就幫他將帳目
          謄寫過去，他拿他寫的日記本帳給伊，請伊將資料重
          新謄寫到帳本上，伊一邊看電視一邊做，大概花了2
          、3個小時，伊謄寫時，被告沒有在旁邊，他在忙做
          自己的胎毛筆工作，伊有不清楚的地方才會問他，伊
          看不清楚或有疑問時去問被告，被告會再去找收據出
          來核對，伊寫完就還給他，他沒有要伊再核對1次，
          也沒有給伊費用，清水寺的錢伊沒有經手，附表4筆
          收據與帳目金額不符，可能是伊一邊看電視一邊做，
          可能因此做錯等語（本院卷第147至150頁）。證人丙○○並非專業記帳人員，亦非職司清水寺記帳工作者
          ，其僅是偶一為被告謄寫帳本，參以其所述其係「邊
          看電視邊謄寫」之情節以觀，則其因此分心而謄寫失
          誤之可能性甚高。
        依卷附附表3所示4張收據影本所載帳目內容觀之，謄
          寫或記帳錯誤之可能性甚高：
          (1)附表編號1【收據編號188】之電鎖費2,200元，及
            附表編號3【收據編號377】燈管費35元，只要稍不
            注意，即可能在尾數多寫一個「0」，導致登記為
            22,000元及350元。
          (2)附表編號2【收據編號296】之水電費300元部分，
            只要「0」字的筆劃稍不注意凸出，即可能誤寫或
            誤認為「6」字。
          (3)至附表編號4【收據編號400】部分，雖該收據之品
            名、數量、金額記載為壽金一支100元、壽香一盒
            150，但其收據右下方卻另有一直式之算式記載：
            【250＋90＝340】；參以證人即為清水寺擔任記帳
            工作之會計記帳人員甲○○於本院結證稱：編號40
            0號的收據，有一個數學直式的計算式，是原本就
            有的，但是上面的「X」號可能是伊事務所小姐打
            的，因為發現金額算錯等語（見本院卷第110頁）
            ，則究竟該筆實際支出究係是250元或是340元，並
            非無疑，非可謂被告在謄寫日記帳本時，將金額寫
            成340元，即當然有侵占之故意。
        再者，證人甲○○另於本院結證證稱：附表所示4張
          收據這種發生記帳錯誤的情形，伊等在記帳時也會有
          這種情形發生，在商業會計處理準則第13條上也有規
          定可以更正這種錯誤，可見這種錯誤是常常發生。像
          編號188號的收據，那是多一個「0」的錯誤情形，商
          業會計法也有規定可以更正等語（本院卷第111、112
          頁）。
        綜上，本件乙○○所記載之帳目中，雖有如附表所示4
          筆之記載與收據不符，惟依一般經驗法則，不論是被
          告於初次登載在日記帳本上或證人丙○○謄寫時，發
          生誤載之可能性甚高，則上開帳目與收據金額不符，
          或有可能係因登載錯誤所致，自不能僅以此帳本記載
          與收據不符，即遽認其有侵占之犯意或犯行。
      3.又公訴檢察官論告意旨以：一般記帳人員會在記載餘額
        時，發現帳上所載之餘額與其所管理之現金金額有出入
        ，而加以比對，找出錯誤，否則記帳即無意義，而被告
        竟未進行比對動作，遲至會計師對帳後發現，且告訴人
        提出告訴後，始將該筆款項歸還，足認其公、私款不分
        ，應有侵占犯行等語。惟查：被告於本院審理時供稱：
        日記本上所載餘額放在伊身上，由伊保管，伊交出去的
        錢他們都說沒問題，（記帳短記時，你身上的錢就會多
        出，你會如何處理？），伊的收據都放在家裏，伊一時
        也不知道有多少錢，伊平常沒有看帳目等語，據此堪認
        被告並未刻意將個人私款與廟方公款分離保管，且平日
        無對帳習慣，則被告因此未發現存款餘額與帳目金額有
        出入，亦無何不合理之處。又證人池瀛首於本院審理時
        已具結證稱，清水寺並未要求被告以何種方式保管廟款
        （本院卷第93頁），則被告將公款與私款混同保管，與
        其所受委任處理事務本旨並無違背，尚不能以此一保管
        方式或有不當之處，即遽認被告即有侵占之故意。公訴
        檢察官前開論告意旨，僅以被告公、私款不分為由，推
        論被告有侵占犯意，自嫌速斷。
      4.綜合上開各節，附表所示被告乙○○所記載之帳目雖有
        與收據不符之情形，然此可能係誤載之可能性甚高，又
        被告雖可能有公、私帳之保管混同之情形，然非可以遽
        推認被告即有侵占之犯意及犯行，此外，並無其他積極
        具體之證據，足以證明被告確有前述犯行，其證明自難
        謂已達一般人可確信其為真實亦即已超越合理懷疑之程
        度。此外，本院復查無其他證據足以證明被告確有公訴
        人所指之犯行，被告之行為既屬不能嚴格證明，本院自
        應依法諭知被告無罪之判決。
據上論斷，應依刑事訴訟法第301條第1項，判決如主文。
本案經檢察官丁○○到庭執行職務。
中    華    民    國    98    年    3     月    31    日
                  刑事第十二庭  審判長法  官  卓穎毓
                                      法  官  魏玉英
                                      法  官  莊玉熙
以上正本證明與原本無異。
如不服本判決應於收受本判決後10日內向本院提出上訴書狀，並
應敘述具體理由。其未敘述上訴理由者，應於上訴期間屆滿後20
日內向本院補提理由書狀（均須按他造當事人之人數附繕本）「
切勿逕送上級法院」。
                                      書記官  余富誠
中    華    民    國    98    年    3     月    31    日
附表：
 ┌──┬──┬──┬───┬────────┬────┐
 │編號│時間│地點│ 收據 │    方式        │侵占金額│
 │    │    │    │ 編號 │                │        │
 ├──┼──┼──┼───┼────────┼────┤
 │    │不詳│不詳│188   │由證人丙○○將電│19,800元│
 │ 一.│    │    │      │鎖費用2,200元登 │        │
 │    │    │    │      │載為22,000元，由│        │
 │    │    │    │      │被告將浮報之部分│        │
 │    │    │    │      │加以侵占        │        │
 ├──┼──┼──┼───┼────────┼────┤
 │ 二.│不詳│不詳│296   │由證人丙○○誤將│60元    │
 │    │    │    │      │水電費300元登載 │        │
 │    │    │    │      │為360元，由被告 │        │
 │    │    │    │      │將浮報之部分加以│        │
 │    │    │    │      │侵占            │        │
 ├──┼──┼──┼───┼────────┼────┤
 │ 三.│不詳│不詳│377   │由證人丙○○誤將│315元   │
 │    │    │    │      │燈管費用35元登載│        │
 │    │    │    │      │為350元，由被告 │        │
 │    │    │    │      │將浮報之部分加以│        │
 │    │    │    │      │侵占            │        │
 ├──┼──┼──┼───┼────────┼────┤
 │ 四.│不詳│不詳│400   │趁證人丙○○誤將│90元    │
 │    │    │    │      │壽金費用250元登 │        │
 │    │    │    │      │載為340元之機會 │        │
 │    │    │    │      │，未將多報之部分│        │
 │    │    │    │      │如實返還        │        │
 ├──┼──┼──┼───┼────────┼────┤
 │合計│    │    │      │                │20,265元│
 └──┴──┴──┴───┴────────┴────┘


司法院資訊處製作；財團法人民間司法改革基金會備份。
